臺灣桃園地方法院民事判決　九十年度簡上字第一一一號
　　上　訴　人　甲○○
　　　　　　　　乙○○
右當事人間請求遷讓房屋事件，上訴人對於中華民國九十年一月三十一日本院中壢簡
易庭八十九年度壢簡字第五七一號第一審判決提起上訴，本院判決如左：
    主      文
原判決除確定部分外廢棄。
被上訴人應將坐落桃園縣楊梅鎮○○里○○路五二六號及第五二八號房屋遷讓返還上
訴人及全體共有人。
第一審(除確定部分外)，及第二審訴訟費用，由被上訴人負擔。
    事      實
甲、上訴人方面：
  一、聲明：(一)原判決不利於上訴人部分廢棄。(二)如主文第二項所示。
  二、陳述：除與原審判決書所載者相同茲予引用外，補稱：
  (一)按「共有物全部或一部之出租，係屬民法第八百二十條第一項所定管理行為，
      除契約另有訂定外，應由共有人全體共同管理之。如共有人中之一人未經他共
      有人同意，擅將共有物之全部或一部出租他人，對於他共有人不生效力」、「
      共有物之出租為管理行為，依民法第八百二十條第一項規定，應由共有人共同
      為之，並無土地法第三十四條之一第一項之適用」最高法院七十七年度台上字
      第四一九九號、同院八十二年台上字第二八九五號判決著稱。質是，民法第八
      百二十條第一項之規定，初不因共有物  (租賃物)究係土地、建物或動產而異
      其適用之餘地；抑且，被上訴人與林姜景妹之租賃關係 (姑不論其真偽，詳後
      述) ，對上訴人本不生效力，自不得據此主張與上訴人間具有租賃關係，其占
      有系爭建物，即屬無權占有。
  (二)被上訴人與林姜景妹之租賃契約，顯係偽造，此由后述，即見端倪：林姜景
      妹於八十七年間訂租賃契約時係一年近九二之村間老嫗，根本不聞問其財產之
      處理事宜，焉有與被上訴人訂立租約之可能。林姜景妹根本目不識丁，如何
      能理解租約之內容與被上訴人訂立租賃契約書。租賃契約書上林姜景妹之印
      章係八十七年七月二十二日始刻印而至楊梅戶政事務所辦理為印鑑章，然系爭
      租賃契約書之簽立日期卻係較早七個月之同年元月二十四日。設林姜景妹與
      被上訴人立有租約，則租金應由其收取，豈有交林於忠收取之理？再林於忠既
      非契約當事人而收取租金，則其出庭證稱林姜景妹與被上訴人訂有租約，既難
      謂無迴護脫罪之嫌！是其證言委不足信。系爭租賃契約書第三條載每月租金
      為新台幣  (下同)二萬元整；然林於忠所書立之同租賃物之租金收據卻載明租
      金為二萬五千元，為何同一租約，租金竟有如此之差異？誠可證明系爭租賃契
      約確係偽造。準此，被上訴人以虛偽不實之系爭租賃契約書主張租賃關係存在
      ，委無理由。
  (三)依上開房屋租賃契約書第八條規定，被上訴人未經林姜景妹同意，不得私自將
      租賃房屋權利全部或一部出借、轉讓、頂讓或以其他變相出租方法由他人使用
      該房屋。又「承租人非經出租人承諾，不得將租賃物轉租於他人。但租賃物為
      房屋者，除有反對之約定外，承租人得將其一部分轉租於他人。承租人違反前
      項規定，將租賃物轉租於他人者，出租人得終止租約」民法第四百四十三條定
      有明文。而林姜景妹實無同意被上訴人轉租之事。是退萬步言，縱鈞院仍認被
      上訴人本於系爭租賃契約而有占有之正當權源，則上訴人據上開法文規定亦得
      表示終止租賃關係。況且被上訴人亦已積欠上訴人二十八個月之租金未給付，
      上訴人亦得依民法第四百四十條之規定，終止契約。並以本件上訴狀繕本之送
      達，為終止上開租賃契約之意思表示通知。又經終止租賃契約後，上訴人自得
      本於民法第七百六十七條之所有物返還請求權規定，請求被上訴人遷讓返還系
      爭房屋予上訴人及其共有人全體。
  三、證據：援用原審之立證方法。
乙、被上訴人方面：
  被上訴人未於言詞辯論期日到場，惟據其於準備程序到場所為之聲明及陳述如左：
  一、聲明：駁回上訴。
  二、陳述：除與原審判決書所載者相同茲予引用外，補稱：系爭房屋係向上訴人之
      母林姜景妹承租，並均按時給付租金，後來林姜景妹死亡後，房屋租金即交給
      其子即訴外人林於忠收受，且系爭房屋租期如屆至，被上訴人自然會搬走。
  三、證據：援用原審之立證方法。
    理      由
一、本件被上訴人，未於言詞辯論期日到場，核無民事訴訟法第三百八十六條所列各
    款之情形，爰依上訴人聲請，由其一造辯論而為判決。
二、上訴人起訴主張：系爭坐落桃園縣楊梅鎮○○里○○路五二六號及第五二八號房
    屋為上訴人及訴外人林於忠等分別共有，未料於八十七年初，被上訴人竟於上訴
    人不知情下占用系爭房屋，經上訴人表示異議，被上訴人乃謂系爭房屋係向上訴
    人之母即林姜景妹承租云云，惟按共有土地之出租乃共有物之管理行為，並無土
    地法第三十四條之一之適用，最高法院七十九年五月二十九日第二次民庭會議決
    議及同院七十一年度台上字第四一九九號判決均採此見解。是本件縱被上訴人前
    開所辯為真，亦不得以與共有人之一之租賃關係對抗系爭土地之其他共有人，故
    被上訴人之佔用系爭房屋應無合法權源，上訴人自得本於民法第七百六十七條之
    所有物返還請求權規定，請求被上訴人遷讓返還系爭房屋予上訴人及其共有人全
    體。另於上訴時補稱前揭情詞。被上訴人則以：系爭房屋係向上訴人之母林姜景
    妹承租，並均按時給付租金，後來林姜景妹死亡後，房屋租金即交給其子即訴外
    人林於忠收受，且系爭房屋租期如屆至，被上訴人自然會搬走等語，作為抗辯。
三、本件系爭坐落桃園縣楊梅鎮○○里○○路五二六號及第五二八號房屋為未辦理保
    存登記之建物，原為上訴人之父林章火所有，嗣林章火死亡後，即由其妻林姜景
    妹、其子林於忠及上訴人所繼承而為公同共有關係，林姜景妹則於八十八年五月
    間去世，系爭房屋乃林於忠與林姜景妹以林姜景妹名義於八十七年一月二十四日
    出租予被上訴人楊閔茵，租金於林姜景妹去世前，係交由林姜景妹收執，林姜景
    妹去世後，則交予林於忠等事實，業經證人林於忠於八十八年十月二十二日在台
    灣桃園地方法院檢察署八十八年度偵字第一五○七○號案件中證述綦詳，另有附
    上述偵查卷之林章火公證遺囑可稽，此均經原審及本院調卷核閱屬實。準此，林
    姜景妹將系爭房屋出租於被上訴人，係屬於對於公同共有物之其他權利行使，且
    因此出租行為並未依民法第八百二十八條第二項之規定獲得系爭房屋之其他公同
    共有人即上訴人之同意，雖對於上訴人不生效力，惟該租賃契約於訂立契約之當
    事人間即林姜景妹與被上訴人間仍屬有效。又按民法第一千一百四十八條明文規
    定「繼承人自繼承開始時，除本法另有規定外，承受被繼承人財產上之一切權利
    義務。但權利義務專屬於繼承人本身者，不在此限」，茲林姜景妹為上訴人之母
    ，林姜景妹歿後，非專屬於林姜景妹之系爭房屋租賃權利義務關係，應由林姜景
    妹之概括繼承人即上訴人等二人及訴外人林於忠繼受。換言之，上訴人等二人及
    訴外人林於忠即因繼承其母林姜景妹就系爭房屋之租賃權利義務，致使系爭房屋
    之租賃關係即存在於上訴人及林於忠與被上訴人之間。故本件上訴人主張被上訴
    人與林姜景妹之租賃關係，不論真偽均對於上訴人不生效力云云，即不足採。
四、又本件上訴人係以被上訴人違反其與林姜景妹所訂上開房屋租賃契約第八條規定
    ，擅自將系爭房屋轉租於原審被告梁信雄 (因梁信雄未上訴，此部分判決即確定
    ) ，及被上訴人亦已積欠上訴人二十八個月之租金未給付等情，而主張依民法第
    四百四十三條第二項及第四百四十條第一項之規定終止系爭房屋之租約，並本於
    民法第七百六十七條之所有物返還請求權規定，請求被上訴人返還系爭房屋予上
    訴人及其共有人全體。按「承租人非經出租人承諾，不得將租賃物轉租於他人。
    但租賃物為房屋者，除有反對之約定外，承租人得將其一部分轉租於他人。承租
    人違反前項規定，將租賃物轉租於他人者，出租人得終止契約。」「承租人依前
    條之規定，將租賃物轉租於他人者，其與出租人間之租賃關係仍為繼續」民法第
    四百四十三條、第四百四十四條第一項規定甚明。經查：本件被上訴人自認有將
    系爭五二六號房屋之全部轉租予梁信雄之事實 (見原審八十九年九月二十一日言
    詞辯論筆錄) ，惟辯稱：其轉租係經出租人同意云云，然此乃有利於己之事實，
    依民事訴訟法第二百七十七條前段規定，為其應舉證之事項，但被上訴人未能舉
    證以實其說，故其所辯，殊難謂可取。是上訴人對於被上訴人之轉租行為，自得
    依民法第四百四十三條第二項之規定，主張終止租賃契約。又上訴人及訴外人林
    於忠係因繼承其母林姜景妹就系爭房屋之租賃權利及義務，而公同共有系爭房屋
    之租賃權利及義務進而終止租約，係屬於對於公同共有物之其他權利行使，且上
    訴人及訴外人林於忠之全體公同共有人均已同意不再出租予被上訴人 (見本院九
    十年八月六日準備程序筆錄) ，是上訴人此終止租約之行為，應認已符合依民法
    第八百二十八條第二項之規定即已得系爭房屋之全體公同共有人之同意，而生效
    力。且兩造間之系爭租約既已因上訴人主張以本件上訴狀之繕本送達被上訴人，
    為終止系爭租賃契約之意思表示通知，而生終止系爭租約之效力，則被上訴人再
    繼續占用系爭房屋即屬於無權占有。
五、另查，系爭房屋之所有權現已登記為分別共有，即由上訴人甲○○、乙○○登記
    應有部分各四分之一，訴外人林於忠則登記應有部分二分之一，此有系爭房屋之
    稅籍證明書各三份附卷可證，足見系爭房屋現已為上訴人及訴外人林於忠所分別
    共有。
六、從而，上訴人本於為系爭房屋之共有人全體之利益，主張依民法第七百六十七條
    之所有物返還請求權規定，請求被上訴人應將系爭坐落桃園縣楊梅鎮○○里○○
    路五二六號及第五二八號房屋遷讓返還上訴人及全體共有人，自屬有理由，應予
    准許。乃原審僅認上訴人充其量祗得對被上訴人主張終止租賃契約，尚非得復以
    所有權之法律關係，訴請被上訴人返還系爭房屋，而駁回上訴人此部分之訴，自
    有未洽。上訴意旨就此部分指摘原判決不當，求予廢棄改判，為有理由，爰由本
    院將原判決此部分予以廢棄，改判如主文第二項所示。
七、至於兩造其餘之攻擊或防禦方法及未經援用之証據，經本院斟酌後，認為均不足
    以影響本判決之結果，自無逐一詳予論駁之必要，併此敘明。
八、據上論結，本件上訴為有理由，依民事訴訟法第四百三十六條之一第三項、第四
    百五十條、第四百六十三條、第三百八十五條第一項前段、第七十八條，判決如
    主文。
中　　　華　　　民　　　國　　九十一　　年　　　七　　　月　　　九　　　日
                            臺灣桃園地方法院民事第一庭
~B審判長法官　郭琇玲
~B法　　　官　林望民
~B法　　　官　黃漢權
右為正本係照原本作成
本件不得上訴
中　　　華　　　民　　　國　　九十一　　年　　　七　　　月　　　九　　　日
~B法院書記官　許瑞鴻
